臺北高等行政法院判決
　　　　　　　　　　　　　　　　　　 93年度訴字第03390號
　　　　　　　　　　　　　　　.
原　　　告　甲○○○
　　　　　　乙○○
　　　　　　丁○○
兼 共　同
訴訟代理人　丙○○
被　　　告　財政部臺灣省北區國稅局
代　表　人　許虞哲（局長）住同上
訴訟代理人　戊○○
上列當事人間因遺產稅事件，原告不服財政部中華民國93年9月
14日台財訴字第09300381590號訴願決定，提起行政訴訟。本院
判決如下：
　　主  文
原告之訴駁回。
訴訟費用由原告負擔。
　　事  實
一、事實概要：原告之被繼承人賴心平於民國89年5月4日死亡，
    原告於規定期限內申報遺產稅，經被告核定遺產總額為新台
    幣（下同）382,849,475元，淨額為280,593,469元，應納遺
    產稅額125,641,234元；另以原告等漏報被繼承人所遺坐落
    臺北縣林口鄉○○段東湖小段26之19地號土地價值897,000
    元、合作金庫銀行大稻埕分行、彰化商業銀行及台中商業銀
    行林口分行等3家金融機構存款合計1,538,628元，經核計漏
    報遺產總額為2,435,628元，漏稅額為1,217,813元，並按所
    漏稅額處1倍之罰鍰計1,217,813元。原告對罰鍰部分不服，
    主張系爭存款金融機構未曾寄發過利息收入憑單予繼承人等
    ，其不知有系爭存款，並非有意漏報，至於漏報臺北縣林口
    鄉○○段東湖小段26之19地號土地部分，實因該地係由同地
    段26之2地號分割而來，因無換發新權狀，原告確實不知有
    系爭土地，亦非有意漏報，且本件遺產稅申報總額達三億餘
    元，依常理，若原告漏報一百餘萬元遺產顯然不成比例，是
    原告並非故意漏報，請准免罰云云，申請復查，未獲變更，
    提起訴願，竟遭駁回，原告猶未甘服，遂向本院提起行政訴
    訟。
二、兩造聲明：
　(一)原告聲明：
    1.原處分及訴願決定，關於漏報臺北縣林口鄉○○段東湖小
      段 26之19地號土地及彰化銀行定期存款150萬元所科罰鍰
      部分，均撤銷。
    2.訴訟費用由被告負擔。
　(二)被告聲明：
    1.駁回原告之訴。
    2.訴訟費用由原告負擔。
三、兩造之主張：
甲、原告主張：
  (一)本件被繼承人賴心平於89年5月4日死亡，由原告共同繼承，
    並委託代書於規定期限內向被告申報遺產稅。經被告核定遺
    產總額為382,849,475元，淨額為280,593,469元，應納遺產
    稅額125,641,234元。被告並另以原告等人漏報被繼承人所
    遺坐落台北縣林口鄉○○段東湖小段26之19地號土地價值
    897,000元、合作金庫銀行大稻埕分行、彰化銀行及台中商
    業銀行林口分行等3家金融機構存款合計1,538,628元，認定
    原告等人漏報遺產總額為2,435,628元，漏稅額為1,217,813
    元，並刵所漏稅額處1倍之罰鍰計1,217,813元。原告不服財
    政部台灣省北區國稅局之處分，對該處分申請復查，遭該局
    駁回，原告向財政部提起訴願，仍以原告等人上開漏報繼承
    土地及銀行存款之行為，縱無故意亦有過失，而駁回原告之
    訴願，原告仍有不服，乃提起本件行政訴訟，核先敘明。
  (二)有關原告等人漏報被繼承人賴心平合作金庫銀行大稻埕分行
    活期儲蓄存款8,809元、同行支票存款21,186元、彰化銀行
    定期存款150萬元、台中商銀林口分行9,742元一事，查原告
    等人於被繼承人賴心平去世後，向彰化銀行櫃台人員查詢被
    繼承人之銀行存款，該行櫃臺人員僅列出原告等人所申報彰
    化銀行存款資料，至於所漏報之定期存款150萬元部分，當
    時櫃台人員並未列出該筆資料屬實。被告機關駁回訴願理由
    內，雖謂原告等人所提出之存摺影本上皆有定存利息收入，
    原告等人不可能不知情云云。惟查，原告等人所提出之存摺
    影本上固列有利息收入，然被繼承人賴心平在彰化銀行之定
    存600萬元係分多筆存入，並非一筆定存總額即為600萬元，
    始有銀行漏列、原告漏報之情形發生，此其一。又存摺影本
    所列利息收入，並未記載係何筆定存之利息收入，原告等人
    如何分辨何筆定存應對應為存摺影本中之何筆利息收入？此
    其二。且原告等人在銀行查得450萬元定存，當即以為所有
    利息收入皆為450萬元定存部分，怎知另有1筆150萬元定存
    ？原告等人於被繼承人賴心平去世後，即將被繼承人賴心平
    寄存於彰化銀行之存款領出，由被繼承人賴心平彰化銀行之
    存摺提款紀錄可證，原告等人於被繼承人賴心平去世後，僅
    知被繼承人賴心平彰化銀行定期存款為450萬元，並不知有
    漏報之150萬元定期存款存在。蓋89年5月5日，原告等人即
    將被繼承人賴心平於彰化銀行之定期存款450萬元解約，並
    與活期存款一併提領，至89年5月6日時，被繼承人賴心平於
    彰化銀行所開立帳戶內僅餘968元，此後該帳戶即未交易，
    原告等人亦至國稅局通知漏報補稅並裁罰後，始知有該筆定
    期存款存在，而在92年10月8日將被繼承人賴心平上開帳戶
    結清，有被繼承人賴心平上開帳戶之存摺影本可稽。職是，
    如原告等人於89年5月5日已知有前揭150萬元定期存款，焉
    有可能僅將450萬元定期存款解約領出，而未處理系爭150萬
    元定期存款？故上開事證，均足證明原告等人於89年間向彰
    化銀行查詢被繼承人賴心平遺產時，確未被告知有系爭150
    萬元定期存款，致原告等人因而漏未申報該筆款項，原告等
    人並無過失甚明。
  (三)另就原告等人漏報被繼承人賴心平所遺坐落台北縣林口鄉○
    ○段東湖小段26之19地號土地一事，因原告等人委託代辦之
    代書，以被繼承人賴心平之身分證字號向地政機關申請賴心
    平名下所有不動產之登記謄本時，地政機關確未給予原告等
    人上開地號土地之登記謄本，致原告等人不知有該筆地號土
    地，而未申報，原告等人委辦代書向地政事務所調閱89年間
    以賴心平名義申請發給不動產登記謄本之資料，即明事實真
    相。駁回訴願理由中，以原告等人所申請之台北縣林口鄉○
    ○段東湖小段26之2地號土地登記謄本中「其他登記事項欄
    」清楚記載：「因分割增加地號26之5及26之19」，原告等
    人既申報26之2地號遺產，即可由上開登記謄本中得知所增
    加之26之5及26之19兩地號云云。惟按，本件被告所得向原
    告等人課徵遺產稅者，限於原告等人因繼承原屬被繼承人賴
    心平所有之財產時，始為被告課徵遺產稅之範圍，今由上開
    26之2地號土地登記謄本固記載因分割增加26之5及26之19兩
    地號，惟所增加之26之5、26之19兩地號，即屬因分割而成
    為得單獨處分之不動產，是以分割後賴心平是否曾加以處分
    ？原告等人申報時是否仍屬應繼財產？均無從由26之2地號
    土地登記謄本得知，又怎能以26之2土地登記謄本上記載因
    分割而增加之地號一節，遽而推論所增加地號之所有人仍為
    被繼承人，而屬應繼財產之一部？且26之2地號分割後，地
    政機關並未換發新權狀，原告等人仍持舊權狀，根本不知被
    繼承人死亡時，仍有該地號土地所有權，故原告等人之漏未
    申報該筆應繼財產並無過失，被告機關裁罰原告等人洵屬無
    據。
乙、被告主張：
  (一)按「納稅義務人對依本法規定，應申報之遺產或贈與財產，
    已依本法規定申報而有漏報或短報情事者，應按所漏稅額處
    以1倍至2倍之罰鍰。」為遺產及贈與稅法第45條所明定。次
    按「人民違反法律上之義務而應受行政罰之行為，法律無特
    別規定時，雖不以出於故意為必要，仍須以過失為其責任條
    件。但應受行政罰之行為，僅須違反禁止規定或作為義務，
    而不以發生損害或危險為其要件者，推定為有過失，於行為
    人不能舉證證明自己無過失時，即應受處罰。」為司法院釋
    字第275號所解釋。
  (二)原告主張漏報被繼承人存款，係因未收到金融機構寄發利息
    收入憑單，不知有該款項，非有意漏報；又漏報被繼承人所
    遺臺北縣林口鄉○○段東湖小段26之19地號土地，係因該地
    由同地段26之2地號分割而來，因無換發新權狀，致不知有
    系爭土地，亦非有意漏報云云。查本件遺產稅申報案，經被
    告向相關金融機構查得被繼承人死亡時，於臺灣省合作金庫
    大稻埕分行有第＃00000000000000號活期儲蓄存款8,809 元
    、第＃0000000000000號綜合儲蓄存款1,075,460元、第＃00
    00000000000號支票存款21,186元，彰化銀行林口分行有第
    ＃00000000000000號定期存款6,000,000元及第＃000000000
    00000號活期儲蓄存款309,191元，臺中商業銀行股份有限公
    司林口分行有第＃00000000000號活期儲蓄存款9,742元，此
    有臺灣省合作金庫大稻埕分行等金融機構函覆資料可稽，惟
    原告僅列報臺灣省合作金庫銀行大稻埕分行存款1,075,460
    元、彰化銀行林口分行存款4,810,300元，合計漏報被繼承
    人存款1,538,628元；另查原告亦漏報被繼承人所遺臺北縣
    林口鄉○○段東湖小段26之19地號土地，價值897,000元，
    有土地登記簿謄本可稽，被告遂予併課遺產稅，並依前揭遺
    產及贈與稅法第45條規定處1倍罰鍰1,217,813 元，並無違
    誤，請予維持。
  (三)至原告在起訴狀中主張漏報彰化銀行定期存款1,500,000元
    部分，以其等在被繼承人過世後，曾至該行詢問被繼承人存
    款情形，請該行將所有存款列單以憑申報，因該行告知可憑
    存摺內容影印申報遺產稅，原告等遂以存摺影本申報，此因
    銀行未告知尚有定期存單乃造成漏報情事，原告在遺產稅申
    報並無過失乙節。查原告已申報被繼承人遺有彰化銀行林口
    分行第＃00000000000000號活期儲蓄存款4,810,300元，依
    原告起訴狀所陳該帳號存摺所載，自88年11月起均逐月在不
    同日期有兩筆定存利息轉入存摺，分別為17,625元及5,625
    元，可見原告依此存摺內容應可知被繼承人有兩筆定期存款
    ，且其中乙筆金額約為另筆之3倍，惟原告僅申報4,500,000
    元乙筆定期存款，漏報另筆1,500,000元定期存款，此漏報
    行為，原告在盡申報義務時仍有應注意而未注意之過失責任
    ，依前揭司法院大法官會議議決釋字第275號解釋，即應受
    罰。
  (四)起訴狀中另主張漏報臺北縣林口鄉○○段東湖小段26之19地
    號土地亦不應受罰，以原告在被繼承人過世後，即委由專業
    代書向新莊地政事務所查詢被繼承人名下土地資料，並持該
    所發給之土地登記簿謄本申報遺產稅，原告本無法詳知被繼
    承人持有土地情形，卻要原告承擔地政機關未給予全部土地
    資料所造成漏報遺產之過失責任，並不合理乙節。查依原告
    申報遺產稅所附臺北縣林口鄉○○段東湖小段26之2地號土
    地登記簿謄本「其他登記事項欄」清楚記載：「因分割增加
    地號26之5及26之19」，因此原告既對被繼承人遺產狀況不
    清楚，在申報26之2地號遺產時，應注意其註記，即可由該
    土地登記簿謄本得知26之2地號土地，業增加分割26之5及26
    之19兩地號，是原告漏報系爭26之19地號土地主張因無換發
    新權狀，不知有系爭土地乙節，實難謂無過失，是依前揭司
    法院釋字第275號解釋，無免罰之適用。綜上論述﹕原告之
    主張，核無可採。原核定及所為復查、訴願決定並無違誤，
    請准如答辯之聲明判決。
    理  由
一、按行為時遺產及贈與稅法第45條規定：「納稅義務人對依本
    法規定，應申報之遺產或贈與財產，已依本法規定申報而有
    漏報或短報情事者，應按所漏稅額處以1倍至2倍之罰鍰。」
    。另按「…人民違反法律上之義務而應受行政罰之行為，法
    律無特別規定時，雖不以出於故意為必要，仍須以過失為其
    責任條件。但應受行政罰之行為，僅須違反禁止規定或作為
    義務，而不以發生損害或危險為其要件者，推定為有過失，
    於行為人不能舉證證明自己無過失時，即應受處罰。」為司
    法院釋字第275號解釋意旨。
二、本件係原告之被繼承人賴心平於89年5月4日死亡，原告於規
    定期限內申報遺產稅，經被告核定遺產總額為382,849,475
    元，淨額為280,593,469元，應納遺產稅額125,641,234元；
    另以原告等漏報被繼承人所遺坐落臺北縣林口鄉○○段東湖
    小段26之19地號土地價值897,000元、合作金庫銀行大稻埕
    分行、彰化商業銀行及台中商業銀行林口分行等3家金融機
    構存款合計1,538,628元，經核計漏報遺產總額為2,435,628
    元，漏稅額為1,217,813元，並按所漏稅額處1倍之罰鍰計1,
    217,813元。原告則對於關於漏報臺北縣林口鄉○○段東湖
    小段26之19地號土地及彰化銀行定期存款150萬元所科罰鍰
    部分不服，為如事實欄所載之主張；是本件應審究者厥為，
    原告漏報上開系爭二部分遺產有無過失。
三、經查：
  (一)本件原告於89年11月3日向被告機關申報被繼承人賴心平之
    遺產稅，經被告查得漏報被繼承人死亡時為被繼承人所有
    坐落臺北縣林口鄉○○段東湖小段26之19地號土地及彰化銀
    行定期存款150萬元之事實，此有臺灣省合作金庫大稻埕分
    行等金融機構函覆資料及土地登記簿謄本在卷足憑，且為原
    告所不爭執，洵堪認定。
  (二)至原告所主張漏報彰化銀行定期存款 1,500,000元部分，係
    其在被繼承人過世後，曾至該行詢問被繼承人存款情形，因
    銀行未告知尚有該筆定期存單乃造成漏報情事乙節，惟查該
    行將被繼承人所有存款所列之憑單及究為何位承辦人告知，
    原告並未能舉證以實其說，上開主張，尚難可採。查依卷附
    原告於被告機關調查時所提示被繼承人遺有彰化銀行林口分
    行定期性存款明細分類帳存摺所載，89年5月有兩筆定存利
    息轉入存摺，分別為16,875元及5,625元，足認原告依此存
    摺內容應可知被繼承人有兩筆定期存款，惟原告僅申報
    4,500,00 0元乙筆定期存款，漏報另筆1,500,000元定期存
    款，此漏報行為，原告縱非故意，仍有應注意而未注意之過
    失責任，依前揭司法院釋字第275號解釋，即應受罰。
  (三)另依原告申報遺產稅所附臺北縣林口鄉○○段東湖小段26
    之2地號土地登記簿謄本「其他登記事項」欄載以：「因分
    割增加地號26之5及26之19」，縱使原告既對被繼承人遺產
    狀況不清楚，然在申報26之2地號遺產時，應注意其註記，
    即可由該土地登記簿謄本得知26之2地號土地，業增加分割
    26之5及26之19兩地號；是以，原告主張其漏報系爭26之19
    地號土地係因無換發新權狀，不知有系爭土地乙節，實難謂
    無過失，依上開揭司法院釋字第275號解釋，自應受罰。
四、綜上所述，原處分依法並無不合，訴願決定予以維持，亦無
    違誤。原告徒執前詞，聲請撤銷原處分及訴願決定關於漏報
    臺北縣林口鄉○○段東湖小段26之19地號土地及彰化銀行定
    期存款150萬元所科罰鍰部分，為無理由，應予駁回。
據上論結，本件原告之訴為無理由，爰依行政訴訟法第98條第3
項前段，判決如主文。
中　　華　　民　　國　　94　　年　　7　　月　　21　　日
                       第七庭審判長法  官　鄭　小　康
                                   法  官　李  玉  卿
                                   法  官　黃　秋　鴻
上為正本係照原本作成。
如不服本判決，應於送達後20日內，向本院提出上訴狀並表明上
訴理由，如於本判決宣示後送達前提起上訴者，應於判決送達後
20日內補提上訴理由書（須按他造人數附繕本）。
中　　華　　民　　國　　94　　年　　7　　月　　21　　日
                                      書記官   王琍瑩
